【裁判字號】    94,訴,972
【裁判日期】    950126
【裁判案由】    返還土地等
【裁判全文】
臺灣士林地方法院民事判決               94年度訴字第972號
原      告  甲○○
訴訟代理人  范晉魁律師
被      告  乙○○○
訴訟代理人  張瑞釗律師
上列當事人間請求返還土地等事件，本院於民國95年1月11日言
詞辯論終結，判決如下：
    主  文
原告之訴駁回。
訴訟費用由原告負擔。
    事實及理由
一、原告主張：原告於民國57年間，將所有座落台北縣淡水鎮○
    ○○段160-1地號土地分割，增加160-2地號土地，並出賣移
    轉予被告，而被告於61年間，在上開160-2地號及同地段161
    -6地號土地上，建造第223建號門牌淡水鎮○○路148號（原
    122巷7之1號）房屋，而以放置盆栽及金爐之方式，無權占
    有原告所有同地段160-1及161-2地號土地如附圖所示A、B部
    分，被告雖於94年12月2日前將多數占用之物品移除，惟如
    附圖所示A部分土地上，仍有被告起造、改建前述房屋時所
    堆積之磚石，已妨害原告之土地所有權，依民法第767條中
    段規定，自得請求被告清除之。又被告自61年間起無權占有
    原告所有之前述土地，依民法第179條前段及第184條第1項
    前段規定，原告亦得請求被告返還15年間相當於租金之損害
    ，以被告無權占有之面積，按歷年公告地價年息百分之10計
    算，相當於租金之損害金額為新台幣（下同）2,610,000元
    ，又即使原無權占有人係鄭清吉（即已死亡之被告配偶），
    基於繼承關係，被告亦應繼承給付損害金之債務。為此，提
    起本訴，並聲明：(一)被告應給付原告2,610,000元及自起訴
    狀繕本送達被告翌日起至清償日止，按年息百分之五計算之
    利息，(二)被告應將如附圖所示A部分土地上之磚石全部清除
    。
二、被告則以：原告所指160-2地號土地係由鄭清吉向原告購買
    ，鄭清吉僅在其所建築之淡水鎮○○路148號房屋旁置放十
    數盆花盆，並無占有使用原告所有之土地，經原告催告後，
    並已移去，而鄭清吉於92年7月21日死亡後，上開160-2地號
    及同地段161-6、161-7地號土地及前述房屋始由被告繼承，
    原告主張被告自61年間起無權占用其土地云云，顯非實在；
    而上開土地現場為長滿雜草也木之山坡地，並無被占有之情
    狀，至於附圖係依原告指界之範圍測量，被告並無占有使用
    ，亦無不當得利，否認原告提出照片為真正，原告主張之盆
    栽、金爐均非被告所有，而就原告主張損害金請求部分，並
    主張時效消滅之抗辯等語，資為抗辯。並聲明：原告之訴駁
    回。
三、經查：
  (一)座落台北縣淡水鎮○○○段第160-1及161-2地號土地，為原
    告所有。而座落台北縣淡水鎮○○○段第160-2、161-6、16
    1-7地號土地，前於57年7月10日係由被告之配偶鄭清吉登記
    取得所有權，登記原因為買賣，其後鄭清吉於92年7月21 日
    死亡，上開3筆土地於92年12月16日因分割繼承登記為被告
    所有。另座落前述第160-2、161-6地號土地上，第223建號
    、門牌淡水鎮○○路122巷7之1號（整編後現門牌為英專路
    148號）建物，係於61年11月17日為第一次保存登記，登記
    所有權人係被告，登記建築完成日期則為61年7月3日等事實
    ，有兩造分別提出之土地登記謄本、異動索引及被告之戶籍
    謄本在卷足參，堪以認定。
  (二)經本院於94年12月2日會同台北縣淡水地政事務所測量人員
    現場履勘結果：1.系爭英專路148號房屋建物主體並未占有
    系爭160-1、160-2地號土地，而該建物後方為系爭160-1地
    號土地，現狀為空地，散有磚塊、土石，另系爭161-2地號
    土地位於該建物右側，現狀亦為空地，亦散有磚塊、土石及
    雜草；2.系爭160-1、160-2地號土地係沿著英專路斜坡之土
    地；3.現場有以紅漆噴記數處，原告主張紅漆記號所圍土地
    範圍係被告以前曾占有土地之範圍，並請求就該範圍予以測
    量；4.紅漆噴記所圍範圍，現狀並無堆放盆栽及工作物之情
    形，僅散有磚塊、土石、雜草，紅漆記號範圍以外之土地均
    為空地及雜草等情，有本院勘驗筆錄存卷足憑。
四、本件爭點之論述：
    本件原告主張被告於61年間起，無權占有原告所有系爭160-
    1及161-2地號土地如附圖所示A、B部分，被告雖於94 年12
    月2日前將多數占用之物品移除，惟如附圖所示A部分土地上
    ，仍有被告起造、改建系爭房屋時堆積之磚石，已妨害原告
    之土地所有權，被告應予清除，並應給付15年期間之損害金
    云云，惟被告否認有無權占有上開土地及妨害土地所有權等
    情事，是以本件所首應審究之爭點，應在於：(一)如附圖所示
    A部分土地上之磚石是否為被告所堆置？(二)被告是否有無權
    占有如附圖所示A、B部分土地之事實？應否負給付損害金之
    義務？茲論述如下：
  (一)如附圖所示A部分土地上之磚石是否為被告所堆置？
    按，當事人主張有利於己之事實者，就其事實有舉證之責任
    。民事訴訟法第277條前段定有明文。被告既否認如附圖所
    示A部分土地上之磚石為其所堆置，原告自應就其主張之利
    己事實負舉證之責任。查，系爭161-2地號土地位於系爭英
    專路148號建物右側，散有磚塊、土石及雜草等情形，雖經
    本院現場履勘屬實，惟系爭土地係沿著英專路斜坡之土地，
    原告請求測量紅漆噴記處所圍範圍以外部分之土地，均為空
    地及雜草等情，亦如前述，足見系爭土地屬於未經開發之斜
    坡土地，衡情，自容易遭他人任意棄置土石雜物。而系爭英
    專路148號房屋於61年11月17日為第一次保存登記時，登記
    之所有權人雖係被告，惟徒以被告為系爭建物之所有權人，
    實不足以憑認如附圖所示A部分土地上之磚石確為被告所堆
    置，原告此部分主張要屬臆測之詞，其既未能舉出確切之證
    據以明，其主張被告起造、改建系爭英專路148號房屋時堆
    置土石，妨害其就系爭161-2地號土地之所有權乙節，自不
    足憑認為真正，是以原告請求被告清除上開土地上之磚石，
    即非有據。
  (二)被告是否有無權占有如附圖所示A、B部分土地之事實？應否
    負損害金之義務？
    查，如附圖所示A、B部分土地，即原告以紅漆噴記主張被告
    前曾占有土地範圍，現狀並無堆放盆栽及工作物之情形，僅
    散有磚塊、土石及雜草，業經本院會同測量人員現場履勘明
    確，已如前述。而原告主張被告建造系爭英專路148號房屋
    ，以放置盆栽及金爐之方式，無權占有系爭160-1及161-2
    地號土地如附圖所示A、B部分乙節，雖提出照片數張為憑，
    惟被告否認其真正，況由該等照片所示，亦無足遽認上開照
    片上之盆栽、金爐即為被告所有而由其置放設置，且無從憑
    認置放之座落位置確係如附圖所示A、B部分之土地。此外，
    原告又未能舉出確切之證據以明，是以，原告主張被告自61
    年間起，無權占有原告所有系爭160-1及161-2地號土地如附
    圖所示A、B部分乙節，亦不足認定為真正，而原告主張被告
    構成侵權行為及受有相當於租金之不當得利云云，自無足取
    。至於原告另主張即使原無權占有人係鄭清吉，基於繼承關
    係，被告亦應繼承給付損害金之債務乙節，經核，原告亦未
    能舉證被繼承人鄭清吉確有無權占有如附圖所示A、B部分土
    地，而應負給付損害金債務之事實，是原告此部分主張，亦
    不足採。
五、從而，原告分別本於民法第767條中段、第179條、第184條
    第1項等規定，請求被告將如附圖所示A部分土地上之磚石全
    部清除，及給付原告2,610,000元暨自起訴狀繕本送達被告
    翌日起算之法定遲延利息，均無理由，應予駁回。
六、本件判決基礎已臻明確，兩造其餘攻擊或防禦方法及證據資
    料，核與判決結果並無影響，爰不逐一詳述，附此敘明。
七、據上論結，本件原告之訴為有理由，依民事訴訟法第78條，
    判決如主文。
中    華    民    國    95    年    1     月    26    日
                  民事第二庭  法  官  施月燿
以上正本證明與原本無異。
如對本判決上訴須於判決送達後20日內向本院提出上訴狀。
中    華    民    國    95    年    2     月     7    日
                              書記官  韓金發


司法院資訊處製作；財團法人民間司法改革基金會備份。
